【裁判字號】    95,台上,2189
【裁判日期】    950929
【裁判案由】    履行契約
【裁判全文】
最高法院民事判決            九十五年度台上字第二一八九號
上  訴  人  甲○○
                    3之1號
訴訟代理人  張靜怡律師
被 上訴 人  乙○○
            丙○○
            丁○○（原名呂紹興）
共      同
訴訟代理人  許進德律師
            蘇夏曦律師
上列當事人間請求履行契約事件，上訴人對於中華民國九十三年
八月十六日台灣高等法院第二審判決（九十三年度重上字第二○
一號），提起上訴，本院判決如下：
    主  文
原判決關於駁回上訴人對應給付被上訴人新台幣各七百六十八萬
七千五百元本息之上訴及該訴訟費用部分廢棄，發回台灣高等法
院。
其他上訴駁回。
第三審訴訟費用關於駁回其他上訴部分，由上訴人負擔。
    理  由
本件被上訴人主張：兩造之祖父呂進來將坐落台北縣板橋市○○
段一八○八、一八○八之一、一八○八之二、一八○九號土地（
下稱系爭土地）所有權應有部分各二分之一遺贈上訴人，嗣因其
他共有人不同意，上訴人遂對其他共有人提起訴訟，請求辦理所
有權移轉登記，伊三人因提供訴訟費用予上訴人，故兩造約定勝
訴後所分得之系爭土地所有權應有部分應過戶一半予伊。迨訴訟
勝訴確定，上訴人於民國八十五年十二月十三日在父呂學良、母
呂江金英之見證下簽立同意書（下稱系爭同意書），同意於適當
時機或作處分時，將系爭土地所有權應有部分二分之一之一半過
戶予伊。系爭一八○八、一八○八之二、一八○九號土地既經台
北縣政府公告徵收，上訴人並已領取徵收補償費新台幣（下同）
四千六百十二萬五千元，上訴人即應依系爭同意書內容履行，惟
經伊催告後，上訴人仍拒不履行等情，依系爭同意書及民法第二
百二十五條第二項規定，求為命上訴人給付伊各七百六十八萬七
千五百元及加計法定遲延利息，並將系爭一八○八之一號土地所
有權應有部分四分之一按第一審判決附表（下稱附表）所示比例
移轉登記予伊之判決。
上訴人則以：系爭同意書僅為草稿，伊完成後從未提出，亦未經
其上之見證人簽名，兩造之父呂學良根本不會簽名，伊就系爭同
意書之意思表示並未成立。且系爭同意書於伊搬家時遺失，難認
真正。縱認系爭同意書真正，亦因被上訴人均以見證人之身分簽
具，該同意書僅為伊同意於特定條件發生時，承諾負擔贈與債務
之證明書，難認贈與契約成立。系爭同意書最多僅為要約，被上
訴人未於通常期間內作出承諾，該要約已失拘束力。又系爭同意
書係以「適當時機或作處分時」為停止條件，上開三筆土地既經
徵收，停止條件即未成就，被上訴人不得請求伊履行。系爭同意
書縱係贈與契約，惟所謂「適當時機」之成就與否仍繫於伊之單
方意思，非為確定要件，契約內容無從特定，該契約應屬無效等
語，資為抗辯。
原審以：被上訴人主張兩造之祖父所遺贈系爭一八○八、一八○
八之二、一八○九號土地所有權應有部分各二分之一原登記為上
訴人所有，嗣上訴人領得土地徵收補償費四千六百十二萬五千元
，系爭一八○八之一號土地所有權應有部分二分之一現仍登記為
上訴人所有之上開事實，為兩造所不爭，且有土地登記謄本及縣
府函影本可稽，堪信真實。查上訴人已承認遺失系爭同意書之原
本致不能提出，揆諸民事訴訟法第三百五十二條第二項、第三百
五十三條之規定，法院自應依自由心證斷定該文書繕本或影本之
證據力。上訴人承認在同意書上簽名，同意書上之印章係其所有
，其並書寫內容，足證上訴人已同意同意書上所載事項。證人即
兩造之母呂江金英證稱系爭同意書係上訴人於八十五年十二月十
三日所書立，且當時除兩造外，兩造之父母呂學良、呂江金英亦
均在場，復經兩造及呂學良、呂江金英蓋章，該同意書原本僅有
一份，其他份係影印，原本由上訴人保管，簽名均係兩造與呂學
良及伊親簽，當天大約係傍晚時分，在板橋市○○街四三號二樓
家中所簽等情節，與被上訴人所述大體相符，以該證人係兩造之
母，證言自公正客觀；況該同意書倘如上訴人所稱僅係草稿，上
訴人當無庸順手寫上「立同意書人」及「見證人」等字樣，甚至
加書當天日期，亦無將其內容寫得「語意模糊」、「有所保留」
之必要，更無需於製作完成後即自行簽章，並交付予被上訴人及
父母簽章。上訴人既自認系爭同意書上之印文係其所有，其無法
舉證證明該印文有遭他人盜用，即應認系爭同意書上之印文為上
訴人所蓋用。系爭同意書確有兩造之簽章，且經證人呂江金英證
實，兩造贈與意思表示已經合致，縱上訴人於同意書上對被上訴
人部分係使用「見證人」一詞，亦無礙於兩造贈與合意之達成。
兩造已在系爭同意書約明上訴人應於適當時機或作處分時將土地
持分過戶予被上訴人，此所謂適當時機或作處分時，應屬清償期
，而非停止條件。至「適當時機」究為何時，非取決於上訴人單
方之意思，可依客觀事實確定。系爭一八○八、一八○八之二、
一八○九號土地既經台北縣政府公告徵收確定，上訴人於公告徵
收確定時即喪失該三筆土地之所有權及處分權，系爭同意書所載
之「作處分時」已屬不能發生，應認「適當時機」之清償期已屆
至。另一八○八之一號土地（面積九三平方公尺）固未經該縣府
公告徵收，惟解釋兩造之真意，上訴人移轉所有權予被上訴人之
義務亦已屆清償期。按以非經登記不得移轉之財產為贈與者，在
未為移轉登記前，其贈與不生效力，雖為八十九年五月五日修正
生效前之民法第四百零七條所明定，然在當事人間對於無償贈與
不動產之約定，如已互相表示意思一致，依同法第一百五十三條
第一項之規定，其契約即為成立，縱未具備贈與契約特別生效之
要件，難謂其一般契約之效力亦未發生，債務人自應受此契約之
拘束，負有移轉登記使生贈與效力之義務。是被上訴人依系爭同
意書及民法第二百二十五條第二項規定，請求上訴人就其已領得
上開補償費之一半即二千三百零六萬二千五百元，給付伊三人各
七百六十八萬七千五百元及均自起訴狀繕本送達翌日即九十二年
七月二十九日起算之法定遲延利息，應予准許。又系爭一八○八
之一號土地雖未經徵收，惟其清償期隨同上述三筆土地徵收而屆
至，被上訴人依系爭同意書請求上訴人將系爭一八○八之一號土
地所有權應有部分四分之一按附表所示伊應有部分各十二分之一
比例移轉登記予伊，亦應准許等詞，爰維持第一審所為上訴人敗
訴之判決，駁回其上訴。
(一)廢棄部分（即原判決關於駁回上訴人對應給付被上訴人各七百
六十八萬七千五百元本息之上訴部分）：
按民事訴訟法第一百九十九條第二項規定，審判長應向當事人發
問或曉諭，令其陳述事實、聲明證據，或為其他必要之聲明及陳
述，其所聲明及陳述有不明瞭或不完足者，應令其敘明或補充之
。此為審判長因定訴訟關係之闡明權，並為其義務。故審判長未
盡此項必要之處置，其訴訟程序即有重大瑕疵，而基此所為之判
決，即屬違背法令。查上訴人已於第一審陳稱：「伊確有領到系
爭一八○八、一八○八之二、一八○九號土地之徵收補償費，但
數額不確定，台北縣政府並通知土地丈量面積有誤，故尚須繳回
部分補償費」（見一審重訴字卷三一頁），則上訴人所領取徵收
補償費之不確定數額究為若干？台北縣政府是否曾通知上訴人返
還部分補償費及其結果如何？尚欠明瞭，即難謂其陳述為完足。
原審審判長自應行使闡明權，令上訴人為補充，乃原審審判長未
為闡明，遽以上訴人已領取之徵收補償費半數二千三百零六萬二
千五百元全額判命上訴人給付被上訴人各七百六十八萬七千五百
元本息，該訴訟程序即有重大瑕疵，自屬違背法令。上訴論旨，
指摘原判決此部分不當，求予廢棄，非無理由。
(二)駁回部分（即原判決關於駁回上訴人對應將系爭一八○八之一
號土地所有權應有部分四分之一移轉登記予被上訴人之上訴部分
）：
被上訴人請求上訴人將系爭一八○八之一號土地所有權應有部分
四分之一按伊應有部分各十二分之一比例移轉登記予伊部分，原
審為上訴人敗訴之判決，於法尚無違背。上訴論旨，就原審取捨
證據、認定事實及解釋契約之職權行使，指摘原判決此部分為不
當，聲明廢棄，非有理由。
據上論結，本件上訴為一部有理由，一部無理由。依民事訴訟法
第四百七十七條第一項、第四百七十八條第二項、第四百八十一
條、第四百四十九條第一項、第七十八條，判決如主文。
中    華    民    國  九十五  年    九    月  二十九  日
                      最高法院民事第三庭
                          審判長法官  吳  正  一
                                法官  劉  福  聲
                                法官  簡  清  忠
                                法官  鄭  玉  山
                                法官  袁  靜  文
      本件正本證明與原本無異
                                      書  記  官
中    華    民    國  九十五  年    十    月   十七   日
                                                    Ａ


司法院資訊處製作；財團法人民間司法改革基金會備份。
